【裁判字號】    95,台上,521
【裁判日期】    950126
【裁判案由】    貪污等罪
【裁判全文】
最高法院刑事判決              九十五年度台上字第五二一號
    上  訴  人  乙○○
                        巷5之.
                甲○○
                丙○○
                        31號.
上列上訴人等因貪污等罪案件，不服台灣高等法院高雄分院中華
民國九十四年八月九日第二審判決（九十四年度上訴字第一一二
號，起訴案號：台灣屏東地方法院檢察署九十年度偵字第三０六
、二八三一號），提起上訴，本院判決如下：
    主  文
原判決撤銷，發回台灣高等法院高雄分院。
    理  由
本件原判決撤銷第一審判決，改判依牽連犯、連續犯之例，從一
重論處上訴人乙○○連續依據法令從事公務之人員對於主管事務
，直接圖利罪刑；又從一重分別論處上訴人甲○○、丙○○共同
常業詐欺各罪刑；固非無見。
惟按貪污治罪條例第六條第一項第四款之圖利罪，其圖利行為之
態樣，有直接圖利與間接圖利之別，前者指行為人所為之行為，
直接使自己或第三人獲得利益，後者指除行為人所為之行為外，
尚須再透過他人之行為，間接使自己或第三人獲得利益而言。本
件依原判決事實之認定及理由之說明，乙○○明知如原判決附表
一、二所示之農民健康保險及勞工保險被保險人，均未親自到屏
東縣春日鄉衛生所看診，竟仍違背醫師法等法律規定，圖謀甲○
○、丙○○之不法利益，開立其職務上所掌之不實農民健康保險
殘廢診斷書及勞工保險殘廢診斷書之公文書，交由甲○○、丙○
○持向勞工保險局（下稱勞保局）共詐得新台幣（下同）七百十
四萬九千二百元，甲○○、丙○○共得一百四十二萬九千八百四
十元之不法利益等情，如屬無訛，乙○○開立其職務上所掌之不
實農民健康保險殘廢診斷書及勞工保險殘廢診斷書之公文書持交
甲○○、丙○○後，猶待李、劉二人再持向勞保局詐領殘廢給付
，況原判決又認乙○○與李、劉二人並無共同實施常業詐欺犯罪
之犯意聯絡或行為分擔，果爾，李、劉二人所獲得之不法利益，
似非乙○○之上開行為直接使然，揆之首開說明，原判決論處乙
○○直接圖利罪責，難謂適法。又有罪判決書對於被告有利之證
據不採納者，應於判決內說明其理由，始為適法。又本件上訴意
旨主張：證人林義良、莊秀英、王忠民、張明銅、張林素珍、潘
成財、胡秋雪、林瑞庭、潘桂華、楊百合、林榮富、陳賢、謝月
琴、潘育民、莫添發、陳慶利、許月見在第一審作證時，或稱甲
○○、丙○○並未向渠等收取佣金、或收取手續費，或未明確指
出有無向渠等收取佣金或手續費（見第一審九十二年三月二十五
日、同年五月八日、同年八月二十九日審判筆錄）等語，經查尚
非全然無據，對上開有利於上訴人甲○○、丙○○之證據為何不
足採，原判決並未說明其理由，揆之上開說明，亦非適法。再依
原判決事實之認定及理由之說明，甲○○、丙○○向勞保局共詐
得七百十四萬九千二百元，似認本件相關之被保險人亦為共同正
犯，就此原判決理由內未加說明，亦有疏漏。另共同被告對於其
他共同被告之案件而言，為被告以外之第三人，本質上屬於證人
，為確保被告對證人之詰問權，證人（其他共同被告）於審判中
，應依法定程序到場具結陳述，並接受被告之詰問，其陳述始得
作為認定被告犯罪事實之判斷依據，此觀司法院釋字第五八二，
五九二號解釋意旨甚明。本件原判決援引上訴人等彼此間之供述
證據，資為認定本件犯罪事實之基礎，或未踐行人證之法定調查
程序，或說明渠等之供述證據，如何具有證據能力之理由，自非
適法。上訴意旨指摘原判決不當，尚非全無理由，應認有撤銷發
回更審之原因。又原判決不另為免訴之諭知部分（原判決第二０
頁），不另為無罪之諭知部分（原判決第一六、二二頁），均基
於審判不可分之原則，一併發回，合予指明。
據上論結，應依刑事訴訟法第三百九十七條、第四百零一條，判
決如主文。
中    華    民    國  九十五  年    一    月  二十六  日
                      最高法院刑事第五庭
                          審判長法官  莊  登  照
                                法官  洪  明  輝
                                法官  黃  一  鑫
                                法官  林  秀  夫
                                法官  徐  昌  錦
      本件正本證明與原本無異
                                      書  記  官
中    華    民    國  九十五  年    二    月    九    日
                                                      Ｌ


司法院資訊處製作；財團法人民間司法改革基金會備份。
